---
title: "Análisis Estadístico de las Finanzas Públicas Estatales en México: Ingresos"
subtitle: "Análisis de Componentes Principales"
format: 
  html:
    grid: 
      body-width: 1000px
editor: visual
---

```{=html}
<style>
main.content {
text-align: justify}
</style>
```


```{r}
#| code-fold: true
#| message: false
#| warning: false

library(tidyverse)
library(RColorBrewer)
library(sf)          # Para datos espaciales
library(viridis)     # Para paletas de colores
library(DT)
library(plotly)
library(knitr)
library(kableExtra)
library(corrplot)
library(broom)
library(scales)
library(multcomp)


library(factoextra)
library(FactoMineR)
```


# Introducción

Previamente se hizo una descripción dgeneralde los egresos de los estados de México utilizando los datos de EFIPEM. En este análisis, nos enfocaremos en desglosar los egresos por capítulos encontrando las componentes principales, que son proyecciones ortogonales sobre el espacio vectorial generado por los datos. Para este propósito es necesario contar con los datos por amplitud, es decir, cada capítulo (ya sea en MXN o porcentaje) debe corresponder a una columna.

## Estructura General de los Datos

-   Dataset `egresos`: Filtrado para el tema "Ingresos" y categoría "Capítulo". Se agrega porcentaje anual de cada capítulo.
-   Dataset `egresos_agregados`: Agregado por año, estado y categoría principal con cálculos de porcentaje anual.
-   Dataset `egresos_wide`: Transformado a formato ancho con valores y porcentajes por categoría principal.

Consideramos los datos de finanzas públicas de los estados de México, disponibles en varios archivos CSV dentro de la carpeta "conjunto_de_datos". No se consideran los valores de la Ciudad de México.

```{r}
#| code-fold: true
#| message: false
#| warning: false

# Se identifican los archivos CSV en el directorio especificado
data_sets <- list.files("./conjunto_de_datos", pattern = "*.csv", full.names = TRUE)

# Datos
datos <- data_sets |> 
  set_names(nm = data_sets) |> 
  map_dfr(read_csv, .id = "source_file")

# Convertir variables de tipo character a factor
datos_factor <- datos |> 
  dplyr::select(where(is.character)) |> 
  names()

datos <- datos |> 
  mutate(across(all_of(datos_factor), as_factor))

# Crear variables adicionales
datos <- datos |> mutate(ANIO_factor = as_factor(ANIO), VALOR_millones = VALOR / 1e6)
datos <- datos |> rename(CVE_ENT = ID_ENTIDAD)

# Cargar datos de estados y unir con el conjunto de datos principal
datos_estado <- read_csv("tc_entidad.csv")
datos_estado <- datos_estado |> mutate(across(everything(), as_factor))
datos_estado$ZONA <- factor(datos_estado$ZONA, levels = c("NORTE", "CENTRO", "SUR"))

datos <- left_join(datos, datos_estado)


datos <- datos |> dplyr::select(-source_file, -PROD_EST, -COBERTURA, -ESTATUS) 

#glimpse(datos)

nacional_estado <- st_read("data_nacional/00ent.shp", options = "ENCODING=LATIN1", quiet = TRUE)
nacional_estado <- left_join(nacional_estado, datos_estado, by = "CVE_ENT")


egresos <- datos |> filter(TEMA == "Egresos", CATEGORIA == "Capítulo")


egresos <- egresos |> 
  group_by(ANIO, CVE_ENT, NOM_ENT) |> 
  mutate(
    valor_estado_anio = sum(VALOR_millones, na.rm = TRUE),
    porcentaje_anual = (VALOR_millones / valor_estado_anio) * 100
  ) |> 
  ungroup()


niveles_categoria_egresos <- c(
  "Servicios personales",
  "Materiales y suministros",
  "Servicios generales",
  "Transferencias, asignaciones, subsidios y otras ayudas",
  "Bienes muebles, inmuebles e intangibles",
  "Inversión pública",
  "Inversiones financieras y otras provisiones",
  "Recursos asignados a municipios",
  "Deuda pública",
  "Disponibilidad final"
)


egresos$DESCRIPCION_CATEGORIA <- factor(egresos$DESCRIPCION_CATEGORIA, 
                                        levels = niveles_categoria_egresos)


egresos <- egresos |> 
  mutate(
    CATEGORIA_PRINCIPAL = case_when(
      # Gasto "Propio" = recursos que el estado ejerce directamente
      DESCRIPCION_CATEGORIA %in% c(
        "Servicios personales",
        "Materiales y suministros",
        "Servicios generales",
        "Bienes muebles, inmuebles e intangibles",
        "Inversión pública",
        "Deuda pública"
      ) ~ "Propios",
      
      # Gasto "No Propio" = transferencias a otros
      DESCRIPCION_CATEGORIA %in% c(
        "Transferencias, asignaciones, subsidios y otras ayudas",
        "Recursos asignados a municipios"
      ) ~ "No Propios",
      
      # El resto
      DESCRIPCION_CATEGORIA %in% c(
        "Disponibilidad final",
        "Inversiones financieras y otras provisiones"
      ) ~ "Otros",
      
      # Para cualquier categoría no prevista
      TRUE ~ "Otros"
    ),
    
   
    CATEGORIA_PRINCIPAL = factor(CATEGORIA_PRINCIPAL, 
                                levels = c("Propios", "No Propios", "Otros"))
  )


egresos_agregados <- egresos |> 
  group_by(ANIO, CVE_ENT, NOM_ENT, ABR_ENT, ZONA, CATEGORIA_PRINCIPAL, ANIO_factor) |> 
  summarise(
    VALOR = sum(VALOR, na.rm = TRUE),
    VALOR_millones = sum(VALOR_millones, na.rm = TRUE),
    .groups = "drop"
  ) |> 
  # Calcular porcentaje por estado y año
  group_by(ANIO, CVE_ENT, NOM_ENT) |> 
  mutate(
    valor_estado_anio = sum(VALOR_millones, na.rm = TRUE),
    porcentaje_anual = (VALOR_millones / valor_estado_anio) * 100
  ) |> 
  ungroup() |> 
  # Reordenar columnas para mantener estructura similar
  dplyr::select(
    ANIO,
    CVE_ENT, 
    VALOR,
    ANIO_factor,
    VALOR_millones,
    porcentaje_anual,
    NOM_ENT,
    ABR_ENT,
    ZONA,
    CATEGORIA_PRINCIPAL
  )

# Transformar a formato ancho con valor y porcentaje por categoría
egresos_wide <- egresos_agregados |> 
  dplyr::select(ANIO, CVE_ENT, ANIO_factor, NOM_ENT, ABR_ENT, ZONA, 
         CATEGORIA_PRINCIPAL, VALOR_millones, porcentaje_anual) |> 
  pivot_wider(
    names_from = CATEGORIA_PRINCIPAL,
    values_from = c(VALOR_millones, porcentaje_anual),
    names_sep = "_"
  ) |> 
  rename_with(
    ~ case_when(
      .x == "VALOR_millones_Propios" ~ "Propios_valor",
      .x == "porcentaje_anual_Propios" ~ "Propios_porcentaje",
      .x == "VALOR_millones_No Propios" ~ "No_Propios_valor",
      .x == "porcentaje_anual_No Propios" ~ "No_Propios_porcentaje",
      .x == "VALOR_millones_Otros" ~ "Otros_valor",
      .x == "porcentaje_anual_Otros" ~ "Otros_porcentaje",
      TRUE ~ .x
    )
  ) |> 
  # Reemplazar NA con 0 donde sea apropiado
  mutate(
    across(contains("_valor"), ~ replace_na(.x, 0)),
    across(contains("_porcentaje"), ~ replace_na(.x, 0))
  ) |> 
  # Reordenar columnas
  dplyr::select(
    ANIO, CVE_ENT, ANIO_factor, NOM_ENT, ABR_ENT, ZONA,
    Propios_valor, Propios_porcentaje,
    No_Propios_valor, No_Propios_porcentaje,
    Otros_valor, Otros_porcentaje
  )
```



Se seleccionan las variables numéricas para el análisis de componentes principales (PCA). En este caso, se utilizan los valores en millones de pesos y los respectivos porcentajes en conjuntos de datos separados.


```{r}
#| code-fold: true


egresos_wo_MEX <- egresos_wide |> filter(ABR_ENT != "MEX")


egresos_numeric_valor <- egresos_wo_MEX |> 
  dplyr::select(
     Propios_valor,
    No_Propios_valor,
    Otros_valor
  )




egresos_numeric_porcentaje <- egresos_wide |> 
  dplyr::select(
    Propios_porcentaje,
    No_Propios_porcentaje,
    Otros_porcentaje
  )
  




```


# PCA en valores (millones de pesos)

::: panel-tabset
## Eigenvalores y varianzas

```{r}
#| code-fold: true

PC_valor <- prcomp(egresos_numeric_valor, scale.=TRUE, center=TRUE)

eig_valor <- get_eigenvalue(PC_valor)
eig_tabla <- data.frame(PC=paste0("PC",1:dim(eig_valor)[1]), 
                        Eigenvalor=round(eig_valor$eigenvalue,3), 
                        Varianza=round(eig_valor$variance.percent,2), 
                        Var_acu=round(eig_valor$cumulative.variance.percent,2))

kable(eig_tabla, align = "c", col.names = c("Componente", "Eigenvalor", "% varianza", "% varianza acumulada")) %>% kable_styling(c("striped", "hover"), full_width = F)%>% scroll_box(width="100%", height="300px", fixed_thead = TRUE)
```


## Scree plot

```{r}
#| code-fold: true
#| warning: false

fviz_eig(PC_valor, addlabels = TRUE)
```

## Coeficientes (Loadings)

```{r}
#| code-fold: true
PC_coef <-data.frame(PC_valor$rotation)
kable(PC_coef, align = "c") %>% kable_styling(c("striped", "hover"), full_width = F)%>% scroll_box(width="100%", height="300px", fixed_thead = TRUE)
```

## Contribución variables

```{r}
#| code-fold: true
#| warning: false

fviz_pca_var(PC_valor, col.var = "contrib", gradient.cols=c("#1627dc", "#ffb600", "#ff2e16"))
```


## Contribución PC1

```{r}
#| code-fold: true
fviz_contrib(PC_valor, "var", axes = 1)
```

## Contribución PC2

```{r}
#| code-fold: true
fviz_contrib(PC_valor, "var", axes = 2)
```


## Proyecciones


### Biplot

```{r}
#| code-fold: true
fviz_pca_biplot(PC_valor,
                geom.ind = "point",
                fill.ind = egresos_wo_MEX$ABR_ENT,
                pointshape = 21 ,
                pointsize = 2,
                alpha.ind=0.6,
                col.var = "black",
                mean.point = FALSE,
                #palette= ,
                label= "var",
                repel = TRUE   
  )
```



# PCA en porcentajes


## Eigenvalores y varianzas

```{r}
#| code-fold: true

PC_porcentaje <- prcomp(egresos_numeric_porcentaje, scale.=TRUE, center=TRUE)

eig_porcentaje <- get_eigenvalue(PC_porcentaje)
eig_tabla <- data.frame(PC=paste0("PC",1:dim(eig_porcentaje)[1]), 
                        Eigenvalor=round(eig_porcentaje$eigenvalue,3), 
                        Varianza=round(eig_porcentaje$variance.percent,2), 
                        Var_acu=round(eig_porcentaje$cumulative.variance.percent,2))

kable(eig_tabla, align = "c", col.names = c("Componente", "Eigenvalor", "% varianza", "% varianza acumulada")) %>% kable_styling(c("striped", "hover"), full_width = F)%>% scroll_box(width="100%", height="300px", fixed_thead = TRUE)
```


## Scree plot

```{r}
#| code-fold: true
#| warning: false

fviz_eig(PC_porcentaje, addlabels = TRUE)
```

## Coeficientes (Loadings)

```{r}
#| code-fold: true
PC_coef <-data.frame(PC_porcentaje$rotation)
kable(PC_coef, align = "c") %>% kable_styling(c("striped", "hover"), full_width = F)%>% scroll_box(width="100%", height="300px", fixed_thead = TRUE)
```


## Contribución variables

```{r}
#| code-fold: true
#| warning: false

fviz_pca_var(PC_porcentaje, col.var = "contrib", gradient.cols=c("#1627dc", "#ffb600", "#ff2e16"))
```

## Contribución PC1

```{r}
#| code-fold: true
fviz_contrib(PC_porcentaje, "var", axes = 1)
```

## Contribución PC2

```{r}
#| code-fold: true
fviz_contrib(PC_porcentaje, "var", axes = 2)
```


## Proyecciones


### Biplot

```{r}
#| code-fold: true
fviz_pca_biplot(PC_porcentaje,
                geom.ind = "point",
                fill.ind = egresos_wide$ABR_ENT,
                pointshape = 21 ,
                pointsize = 2,
                alpha.ind=0.6,
                col.var = "black",
                mean.point = FALSE,
                #palette= ,
                label= "var",
                repel = TRUE   
  )
```

### Proyección

```{r}
#| code-fold: true
proy_scores <- fviz_pca_ind(PC_porcentaje,
             pointsize = 2,
             habillage = egresos_wide$ABR_ENT,
             mean.point = FALSE,
             #addEllipses = TRUE,
             label= "var",
            repel = TRUE 
  )

proy_scores
```



































